臺灣高等法院刑事判決　　　　　　　　　　　　　　九十一年度上更(一)字第四號
　　上　訴　人　臺灣臺北地方法院檢察署檢察官
　　上　訴　人
　　即　被　告　辛○○
　　　　　　　　乙○○
　　共　　　同
　　選任辯護人　林富村
右上訴人因被告偽造文書等案件，不服臺灣臺北地方法院八十六年度訴字第一四九一
號中華民國八十六年十一月十八日第一審判決（起訴案號：臺灣臺北地方法院檢察署
八十五年度偵字第二五五七一號），提起上訴，經判決後，由最高法院第一次發回更
審，本院判決如左：
    主  文
原判決撤銷。
辛○○意圖為自己不法之所有，以詐術使人將本人之物交付，處有期徒刑陸月，如易
科罰金，以佰元折算壹日。又共同行使偽造私文書，足以生損害於他人，處有期徒
刑伍月，如易科罰金，以佰元折算壹日。應執行有期徒刑拾月，如易科罰金，以
佰元折算壹日。
乙○○共同行使偽造私文書，足以生損害於他人，處有期徒刑肆月，如易科罰金，以
佰元折算壹日。
    事  實
一、辛○○前原係台育證券公司之營業員，因從事股票交易虧損，在外積欠甚多而資
    金不足，乃意圖為自己不法之所有，於同年十一月九日下午二時，向其友人己○○佯稱其客戶要贖回股票，要借款新台幣（下同）二百三十萬元，並向己○○表
    示待其客戶之股票贖回後掛單賣出即可清償，同時交付其弟蔡銘振同額支票，票
    載日期為八十四年十一月十六日之支票一張交由己○○收執，使己○○陷於錯誤
    ，向友人丁○○調借二百三十萬元後貸予辛○○，屆期該支票因遭退票不獲兌現
    ，己○○始知受騙，並隨即向辛○○催討。辛○○見狀，為取回交付予己○○之
    蔡銘振支票，乃與其友人即原在寶來證券公司服務之營業員乙○○基於共同行使
    偽造私文書之犯意聯絡，明知集保存褶不得自行隨意登載股票股數等，而由乙○○將辛○○交付向來由辛○○保管之之蔡母連金盆（按係台育證券之客戶）之集
    保存摺，由乙○○利用在寶來證券公司之端末機，偽登八十四年十月十二日及同
    月二十一日乙○○之不知情客戶戊○○、庚○○、吳繼宗之客戶共三人之股票資
    料，其內容分為八十四年十月十二日之久津公司股票一千股、全友公司股票一百
    九十四股、日月光股票三六一股、永大股票六二００股、八十四年十月二十一日
    之佳和特公司股票十四萬三千股等餘額資料，乙○○並於虛載餘額登摺資料後，
    將該存摺交還於辛○○，辛○○於取回該集保存摺後，乃將之行使出示予己○○
    ，並向己○○表示其母親（即連金盆）之集保存摺尚有股票可作擔保，請己○○
    將蔡銘振之支票返還，己○○乃同意收下該集保存摺，並將蔡銘振之支票交還予
    辛○○，詎辛○○於取回支票後即避不見面，亦不償還所積欠之金額，足以生損
    害於台灣證券集中保管股份有限公司、台育綜合證券股份有限公司、寶來證券股
    份有限公司、戊○○、庚○○及吳繼宗等人。
二、案經己○○訴由臺灣臺北地方法院檢察署檢察官偵查起訴。
    理  由
一、訊據被告辛○○固坦承有向告訴人借款二百三十萬元，並以支票供作擔保（見本
    院九十一年九月十六日本院訊問筆錄第三頁至九頁）一情，惟矢口否認有何前揭
    事實之詐欺及偽造文書之犯行，辯稱：伊雖有再向己○○借二百三十萬元，是拿
    票據作擔保而已，沒有以其母連金盆之集保存摺作擔保，伊是誤將內夾有四張領
    股條之連金盆集保存摺置於袋內，不注意才連同其他東西交予己○○，但領款條
    上面之文字並非伊所寫，伊也不知道是何人所寫；連金盆未在寶來證券公司開戶
    ，伊從來沒去過寶來證券公司，不知道為何連金盆之台育證券公司集保摺上會有
    寶來證券公司客戶之股票資料云云。被告乙○○則矢口否認有前揭事實之犯行，
    辯稱：伊係寶來證券公司之經紀部門營業員，客戶之集保存摺是放在該公司財務
    部門的櫃子裏，任何人都可以取得，集保存摺之登載，屬財務部門人員之業務，
    補登時須有電腦密碼，伊又不會操作電腦，不可能在連金盆存摺偽登股票資料云
    云。然經查右揭事實之詐欺部分，業據告訴人己○○於偵審中指訴甚詳，並有被
    告辛○○所書立之借款一紙及本票影本三紙在卷可稽（見偵查卷第四十七頁）；
    而被告辛○○於八十四年事發時向告訴人借款之際，已經在外面積欠五千萬元，
    並且後來因為週轉不靈而跳票等情，業據被告辛○○於本院審理中供承在卷（見
    本院九十一年十月二十二日審判筆錄第四頁）。是被告於八十四年十一月九日以
    其客戶要贖回股票，要借款二百三十萬元，待其客戶之股票贖回後掛單賣出即可
    清償，向告訴人己○○借款並交付其弟蔡銘振之支票之際，當時雖約定一星期後
    還款，然在被告辛○○當時以積欠五千萬元債務之情形下，被告辛○○顯無資力
    返還該筆借款，被告辛○○當時所為自屬詐騙欺妄之情，參以被告辛○○後來果
    未依約返還該筆欠款一情，更足資證明被告辛○○當時係為求資金以供周轉，而
    詐騙告訴人，是被告辛○○所稱並無詐欺之意圖云云，並不足採，此部分被告辛○○之犯行堪以認定。又前揭事實之偽造文書部分，關於證人連金盆當時集保存
    摺中，係虛偽增加八十四年十月十二日之久津公司股票一千股、全友公司股票一
    百九十四股、日月光股票三六一股、永大股票六二００股、八十四年十月二十一
    日之佳和特公司股票十四萬三千股之股票等餘額紀錄，此有臺灣證券交易所股份
    有限公司九十一年九月二日台證（九一）稽字第０二一五一一號函文一份及連金
    盆當時之集保存摺影本在卷可稽。而連金盆集保存摺所增加虛偽不實之紀錄，經
    臺灣證券集中保管股份公司以連金盆集保存摺所登載與其實際存券餘額不符之股
    票、股數及交易日期為準，按股票別列印同一日集保存券餘額有同數額同種股票
    之投資人資料，因除益航公司股票之紀錄無法確認外，其餘數種股票每種股票在
    同一日均僅有一位投資人之集保存券餘額與之吻合，而其集保存券餘額與連金盆
    集保存摺所載個股股數相符之投資人戊○○、庚○○及甲○○等三人，均為寶來
    證券公司之客戶等情，業據臺灣證券交易所股份有限公司以九十一年九月二日台
    證（九一）稽字第０二一五一一號函文一紙附於本院卷內可稽。而前開戊○○、
    庚○○及甲○○等三人在寶來證券公司之營業員均為被告乙○○，此亦有臺灣證
    券交易所股份有限公司八十五年十一月五日台證（八十五）稽字第二三五六六號
    書函一份在卷可稽（見偵查卷第十頁），復據證人庚○○於本院調查中結證屬實
    （見本院九十一年十月四日訊問筆錄），是被告乙○○辯稱戊○○、庚○○及甲○○等三人並非其客戶云云，並不足採。另證人連金盆於原審中證稱：其股票存
    摺是交由辛○○保管，私章放在家中，上開領股條之印文是真的（見原審卷第四
    十四頁，按該卷筆錄將領股條誤載為交易買賣單），被告辛○○於原審中供稱：
    連金盆之存摺交由伊保管後一直到伊離開台育證券公司未交給別人保管過，上開
    領股條之印文是真的，是連金盆蓋的章（見原審卷第四十四頁）等語。是連金盆
    存摺，始終由被告辛○○保管，此點堪予認定。而連金盆於八十四年十月十二日
    及同月二十一日帳戶內全部之股票總額為「萬企五百股、華銀一八四股、開發五
    十九股及中國力霸三百八十三股」，此有臺灣證券集中保管股份有限公司九十一
    年八月二十日證保法字第０九一００二三九四二號函文所附連金盆保管帳戶客戶
    餘額表二份附於本院卷可稽。又經本院函詢臺灣證券集中保管股份有限公司何以
    可以在集保存摺上登載非屬本人之資料一事，其並函覆以「經回溯查知八十六年
    十一月以前證券存摺之登錄系統尚有可能利用作業方式間隙登載他人資料，例如
    ：於登摺時刷Ａ存摺之磁條，列印時放入Ｂ存摺，即可將原屬Ａ存摺之資料，列
    印於Ｂ存摺上」，此有該公司九十一年八月二十日證保法字第０九一００二三九
    四二號函文一份附卷可參；且被告乙○○亦供稱因為其與被告辛○○之金主相同
    ，又係同業，所以認識等語（見偵卷第四十三頁），且寶來證券公司客戶之集保
    存摺，是放在公司財務部之櫃子裡，任何人都可以取得等語（見偵卷第四十三頁
    背面）。從而，由上之說明可得知，本件之行為人具有下列特性：１、行為人需
    持有連金盆之集保存摺。２、行為人需與寶來證券公司有相當關連性，方得至該
    公司刷摺。３、行為人需知悉被冒登人戊○○、庚○○及甲○○等三人之交易狀
    況，方得為在該三人有交易狀況之情形下，為冒登摺之行為。４、行為人需處於
    隨時可以取得被冒登人戊○○、庚○○及甲○○等三人集保存摺之情境下，方得
    在取得該三人集保存摺情形下，先刷該被冒登三人存摺之磁條後，再將連金盆之
    集保存摺放入補摺機。綜上所述，本件行為人既需具備上列特性，則除了始終保
    管連金盆集保存摺之被告辛○○，請其認識在寶來證券公司工作之友人即被告乙○○，先篩選乙○○手上當時有交易買入股票紀錄之客戶，並取出客戶之集保存
    摺後，先刷客戶之磁條，再放入連金盆之集保存摺以完成此等偽造文書之行為外
    ，實難想像有何人可以再為此等行為，是被告二人所辯並不足採。而被告乙○○
    雖另辯稱其僅係公司經紀部門之營業員，客戶之集保存摺是放在該公司財務部門
    的櫃子裏，任何人都可以取得，集保存摺之登載，屬財務部門人員之業務，補登
    時須有電腦密碼，伊又不會操作電腦，不可能在連女存摺偽登股票資料云云。惟
    經本院前審向寶來證券股份有限公司函詢結果，其函覆以該公司經紀部使用之補
    登客戶股票存摺端末機共五部，均配置於交割結算部櫃員作業區，每一營業日上
    午經財務主管開機後，嗣由各部端末機經辦人員以該櫃員卡開啟執行畫面，即可
    開始操作。該公司為避免客戶等候及作業方便，並未限制客戶指定專屬櫃員辦理
    登摺，任何接近端末機之人員皆得辦理補摺。又補登客戶股票存摺，非營業員業
    務範圍內之行為，實際上營業員為公司員工，其自由進出交割作業區洽公等，業
    務上無由限制。至交割櫃檯配置之端末機，除辦理補登客戶股票存摺外，如客戶
    股票領回送存、匯撥、設質、餘額查詢、交付等均沿用該端末機，無需有電腦密
    碼，僅配置櫃員卡，由各櫃員開啟畫面即可作業，有該公司八十七年七月卅日（
    八十七）寶管字第四二○四號函附於本院前審卷可稽（見本院八十六年上訴字第
    六四七二號卷第一０九頁），而被告乙○○為該公司經紀部營業員，依上函所示
    ，其自可接觸該端末機，所辯因其無客戶電腦密碼，無從開啟端末機偽登連金盆
    之證券存摺云云，亦非可取。綜上所述，被告二人偽造文書部分之犯行復堪認定
    。
二、核被告辛○○所為，係犯刑法第三百三十九條第一項之詐欺取財罪、第二百十六
    條之行使同法第二百十條之行使偽造私文書罪，其偽造私文書之低度行為為行使
    之高度為所吸收，不另論罪。被告乙○○所為，係犯刑法第二百十六條之行使同
    法第二百十條之偽造私文書罪（偽造證券存摺之交易資料部分），其偽造私文書
    之低度行為為行使之高度行為所吸收，不另論罪。被告二人就偽造並推由被告辛○○行使連金盆證券存摺交易資料部分部分之犯行，相互間有犯意聯絡及行為分
    擔，均為共同正犯。被告辛○○及乙○○基於共同犯意，推由被告辛○○同時行
    使偽造不同被害人之文書，侵害數人法益，係一行為觸犯數罪名之想像競合犯，
    應從一重處斷。又被告辛○○係先以詐術詐騙告訴人己○○，於詐欺既遂後，為
    取回後來跳票之其弟蔡銘振之支票，方與被告乙○○共同謀議偽造私文書並據以
    行使，是被告辛○○所犯詐欺及行使偽造文書二罪間，顯係另起犯意而為，而無
    方法結果之牽連關係，檢察官認二罪間有方法結果之牽連關係，尚有誤會。又被
    告等人行為後，刑法第四十一條規定，業經於九十年一月四日修正，並經總統於
    九十年一月十日公布，依法於九十年一月十二日生效，而修正後之刑法第四十一
    條第一項之規定「犯最重本刑為五年以下有期徒刑以下之刑之罪，而受六個月以
    下有期徒刑之宣告，因身體、教育、職業、家庭之關係或其他正當事由，執行顯
    有困難者，得以一元以上三元（業據罰金罰鍰提高標準條例第二條前段規定，就
    其原定數額提高為一百倍折算一日）以下折算一日，易科罰金，但確因不執行所
    宣告之刑，難收矯正之效，或難以維持法秩序者，不在此限」，此項修正有利於
    被告，依刑法第二條第一項前段之規定，適用裁判時之新法。另公訴人雖認被告
    辛○○明知本身並無資力，竟基於為自己不法所有之概括意圖，於八十四年十月
    十四日向己○○誑稱需款週轉，並提供其台育證券公司客戶丙○○集保存摺，表
    示該集保存摺內尚有股票總值新台幣（下同）六百餘萬元可為擔保，使己○○陷
    於錯誤，以為辛○○有資力，乃允借予四百萬元，並入辛○○所指定之華南銀
    行二重分行及玉山銀行營業部之汪明雄及李培雄之帳戶內，言明一週內還清，屆
    期蔡女並未依約償還，經己○○一再催討，始於同年十月廿七日償還二百六十三
    萬零八百元，餘款保證再過一星期清償完畢，因認被告辛○○此部分亦構成刑法
    第三百三十九條第一項之詐欺罪；且被告乙○○與辛○○間，就被告辛○○所犯
    詐欺罪部分，亦應有犯意之聯絡與行為之分擔，而應均為共犯等語。惟按犯罪事
    實應依證據認定之，無證據不得推定其犯罪事實。刑事訴訟法第一百五十四條定
    有明文。又事實之認定，應憑證據，如未能發現相當證據，或證據不足以證明，
    自不能以推測或擬制之方法，以為裁判基礎；而告訴人之告訴，係以使被告受刑
    事訴追為目的，是其陳述是否與事實相符，仍應調查其他證據以資審認，最高法
    院分著有四十年台上字第八六號及五十二年台上字第一三００號判例可資參照。
    且認定犯罪事實所憑之證據，雖不以直接證據為限，間接證據亦包括在內，然而
    無論直接證據或間接證據，其為訴訟上之證明，須於通常一般之人均不致有所懷
    疑，而得確信其為真實之程度者，始得據為有罪之認定，倘其證明尚未達到此一
    程度，而有合理之懷疑存在而無從使事實審法院得有罪之確信時，即應由法院為
    諭知被告無罪之判決，最高法院七十六年台上字第四九八六號判例著有明文。查
    告訴人己○○於本院前審中供稱：「（法官問）被告辛○○以丙○○的集保存摺
    何價值供作擔保？（告訴人答）被告向我借款是基於朋友之情，我完全信任他，
    他拿給我說多少我根本沒有去核算。這只是做一個副擔保，我與他都在金融界，
    信用很重要，所以我就很相信他，後來朋友說他出問題，我都還不相信」等語（
    見本院八十六年上訴字第六四七二號卷第九十九頁背面），足證告訴人一開始借
    四百萬元給被告辛○○之際，係基於朋友之間之情分，而且係本於金融人員之信
    用借款予被告辛○○；況該等丙○○之集保存摺不過僅能證明案外人丙○○買賣
    股票之紀錄而已，並無任何財產上價值可言，告訴人己○○雖供稱不知道該集保
    存摺並無財產上價值云云，然告訴人己○○既自承其係金融從業人員，則所辯對
    於股票集保存摺之效用毫不知情，顯與常理有違，故告訴人該部分之證詞並不可
    採。是案外人丙○○之股票集保存摺既毫無財產價值可言，且當初告訴人己○○
    係基於朋友間之情分而借款予被告辛○○，參以告訴人己○○復於本院調查中自
    承被告辛○○事後有返還二百六十三萬八百元等語（見本院九十一年九月十六日
    訊問筆錄第七頁），顯見被告辛○○當時向告訴人己○○借款四百萬之部分，並
    無施用任何詐術可言，告訴人己○○完全係基於朋友情分方借款予被告辛○○，
    而被告辛○○事後亦已返還部分欠款，該部分應僅係民事糾紛。此部分與前揭被
    告辛○○以其弟蔡銘振之支票予告訴人己○○供作擔保，使告訴人己○○陷於錯
    誤認為被告辛○○有資力且有擔保，而借款二百三十萬之詐欺罪部分，並不相同
    。是被告辛○○於八十四年十月十四日向告訴人己○○借款部分，並不構成詐欺
    罪。又被告乙○○於本件與告訴人己○○間並無金錢往來，其僅就共同行使偽造
    私文書與被告辛○○間，有犯意聯絡及行為分擔，亦無任何證據足資證明被告乙○○與被告辛○○間就詐欺罪之部分亦有犯意聯絡及行為分擔，當不得僅因被告
    辛○○先前有詐欺告訴人己○○，即遽以認定被告乙○○與被告辛○○就詐欺罪
    之部分亦屬共犯，又連金盆之集保存摺中之八十四年十月二十一日之一筆益航股
    票三千股，尚無法確定其由何而來，有臺灣證券交易所股份有限公司八十五年十
    一月五日台證（八十五）稽字第二三五六六號書函一份在卷可稽，尚無積極證據
    足以認定係被告所偽登，為被告之利益計，尚難認此一部分亦係屬偽登，此外，
    復查無其他積極證據足資證明被告辛○○先前向告訴人己○○借款四百萬元之部
    分亦構成詐欺罪；亦無其他積極證據證明被告辛○○與被告乙○○間，就被告辛○○成立詐欺罪之部分，有犯意聯絡及行為分擔，就益航股票三千股部分亦難認
    成立偽造文書，惟因檢察官認為此詐欺部分與前揭被告二人構成犯罪之部分，有
    牽連犯之裁判上一罪之關係，及就益航股票三千股部分認係實質上一罪之關係，
    故就此等部分不另為無罪之諭知。
三、本件原審於審酌一切證據後，對被告據以論罪科刑，固非無見。惟查：（一）被
    告辛○○於八十六年十月十四日向告訴人己○○借款四百萬元之部分，並不構成
    詐欺罪，已如前述，原審認為構成詐欺罪，尚有未洽。（二）被告乙○○與被告
    辛○○共同偽造不實之集保存摺之際，當可明確知悉被告辛○○偽造該集保存摺
    之目的係為供行使之用，是被告乙○○與被告辛○○間，就行使偽造私文書之部
    分，當然亦有犯意之聯絡與行為之分擔，原審認為被告乙○○不構成共同行使偽
    造私文書，亦有未洽。（三）原審對於被告二人所共同偽造私文書內容為何，並
    未明確認定，僅認定偽登八十四年十月十二日與同月二十一日被告乙○○某三位
    客戶之股票資料，其認定亦有可議之處。（四）原審雖認定被告辛○○另涉有偽
    造並行使連金盆之領款條之犯行。惟按「刑法第二百十條之偽造私文書，以無制
    作權之人冒用他人名義而制作該文書為必要，如果行為人對於此種文書，本有制
    作之權，縱令其不應制作而制作，亦無偽造之可言」，最高法院著有二十四年上
    字第五四五八號判例可資參照。查證人連金盆於原審中供證稱其因不會辦理買賣
    股票手續，且常會回日本，所以都是委由被告即其女兒辛○○代其辦理買賣股票
    之手續，有時亦會蓋幾張空白買賣單交予被告辛○○使用，代其買賣股票等語（
    見原審卷第四十三頁背面至第四十四頁）。是被告辛○○對於連金盆之領款條，
    有其制作權，該部分被告辛○○並不構成犯罪，原審認被告辛○○此部分亦構成
    犯罪，尚有未合。（五）被告二人犯罪後，刑法第四十一條業經修正，已如前述
    ，此復為原審所不及審酌。是本件檢察官據告訴人己○○之請求而提起上訴，認
    被告乙○○亦為詐欺罪之共犯及量刑太輕等，為無理由；被告二人提起上訴，就
    前揭不另為無罪諭知之部分，尚非無理由，就前揭事實部分空口否認犯行，均無
    理由，惟原審既有前揭可議之處，仍應由本院予以撤銷改判。爰審酌被告辛○○
    詐欺之金額數目、犯後始終未與告訴人達成和解、偽造文書所造成之損害；被告
    乙○○身為證券從業人員，竟違法為偽造文書之行為，對社會所造成之危害及被
    告二人之犯罪動機、目的、手段、犯後態度等一切情狀，分別量處如主文所示之
    刑，並均諭知易科罰金之折算標準，且就被告辛○○之部分，定其應執行之刑。
    又被告二人所共同偽造連金盆之集保存摺，雖係供犯罪所用之物，惟因係案外人
    連金盆所有，又非違禁物，與沒收之要件不合，爰不另為沒收之諭知。再本件事
    證既已明確，被告請求函查臺灣證券交易所股份有限公司如何認定案外人連金盆
    之存摺遭偽造，又如何認定係由寶來證券公司端末機所登錄之證據，經核並無再
    調查之必要，附此敘明。
據上論斷，應依刑事訴訟法第三百六十九條第一項前段、第三百六十四條、第二百九
十九條前段，刑法第二條第一項前段、第二十八條、第三百三十九條第一項、第二百
十六條、第二百十條、第四十一條第一項、第五十一條第五款，罰金罰鍰提高標準條
例第一條前段、第二條，判決如主文。
本件經檢察官蔡瑞宗到庭執行職務。
中      華      民      國    九十一    年      十一    月     五       日
                              臺灣高等法院刑事第十七庭
                                  審判長  法  官  陳  正  雄
                                          法  官  許錦  印
                                          法  官  許  宗  和
右正本證明與原本無異。
偽造文書部分如不服本判決應於收受送達後十日內向本院提出上訴書狀，其未敘述上
訴之理由者並得於提起上訴後十日內向本院補提理由書（均須按他造當事人之人數附
繕本）。
                                          書記官  廖  艷  莉
中      華      民      國    九十一    年      十一    月     十二     日
附錄本案論罪科刑法條全文
刑法第三百三十九條
意圖為自己或第三人不法之所有，以詐術使人將本人或第三人之物交付者，處五年以
下有期徒刑、拘役或科或併科一千元以下罰金。
以前項方法得財產上不法之利益或使第三人得之者亦同。
前二項之未遂犯罰之。
刑法第二百十六條
行使第二百十條至第二百十五條之文書者，依偽造、變造文書或登載不實事項或使登
載不實事項之規定處斷。
刑法第二百十條
偽造、變造私文書，足以生損害於公眾或他人者，處五年以下有期徒刑。
